【裁判字號】    97,重訴,324
【裁判日期】    971128
【裁判案由】    調整租金
【裁判全文】
臺灣臺北地方法院民事判決             97年度重訴字第324號
原      告  財團法人台灣省私立台北仁濟院
法定代理人  戊○○
訴訟代理人  劉宗欣律師
            許修豪律師
複  代理人  杜偉成律師
訴訟代理人  廖姿婷律師
被      告  乙○○
            丙○○
被告兼共同
訴訟代理人  丁○○
上列當事人間請求調整租金事件，本院於中華民國97年11月7日
言詞辯論終結，判決如下：
    主  文
原告之訴駁回。
訴訟費用由原告負擔。
    事實及理由
一、原告主張：
    原告前於民國67年6月29日與被告簽訂土地租賃契約書，將
    原告所有坐落臺北市○○區○○段1小段651、652、653地號
    土地租予被告建屋使用，租賃期間自67年6月29日起至69年6
    月28日止，租金每月新臺幣（下同）1萬8511元。租期屆滿
    後，因被告仍繼續使用上開土地，原告未為反對之意思並繼
    續收取租金，依民法第451條規定，視為不定期租賃，其後
    每月租金之實際收取標準，以申報地價年息2%計算，多年來
    從未調整。原告雖曾於93年7月間發函予被告，擬調整租金
    至按申報地價年息3%計算，為被告所拒，然系爭不定期租約
    自69年至今已過27年，上開土地周遭交通環境大幅改善，商
    業發展繁榮，系爭土地位於成都路西門町商圈內，鄰近台北
    車站、捷運板南線西門站等，交通便利，土地價值早已大幅
    增高，其變更顯非兩造締約當時所得預料，兩造依申報地價
    年息2%計算之月租金，顯然過低，且被告將建物轉租他人使
    用，開設餐廳，進行商業用途，所獲得之利益與每月繳交予
    原告之租金相較，顯不相當，原告自得依據民法第442條、
    第227條之2規定，訴請命將被告承租之系爭土地租金調整為
    每年案申報地價5％計算，並聲明：被告承租原告所有系爭
    土地之租金，自96年10月起調整為按申報地價年息5％計算
    每月租金。
二、被告則以：
    原告已於93年2月2日以北仁財字第18號函通知被告「調整本
    院所有出租土地計算標準」，表示因政府重新公告地價，而
    向被告為調整租金即按新地價年息2％計收之「意思表示」
    ，被告亦依此向原告繳納土地租金，依民法第153條規定，
    兩造已於93年2月2日就租金數額達成合意，原告竟又於93年
    8月5日片面通知租金自93年7月1日起調整為3％，被告無法
    接受。又兩造既於93年2月2日達成調整租金之「合意」，顯
    見原告早已考量自身之基地成本，重新檢視情事變更之程度
    （包括基地之昇降及繁榮），而自93年2月2日至96年止，期
    間並無「情事變更」的要件存在，蓋捷運通車及系爭土地之
    周遭環境之榮景，均係93年2月契約成立前已存在之事實，
    況系爭土地坐落於臺北市之中心位置，開發甚早，土地價值
    亦未因都市計畫變更或其他重大交通建設，而於93年月2月
    契約成立後有何升值之情事，原告復未舉證證明有情事變更
    之情事存在。再查，兩造曾於95年6月7日透過立法委員賴士
    葆協調，就租金調整為自96年1月起按申報地價年息2.5％計
    算一事達成共識，內政部復於96年7月6日函令原告應依上開
    協議辦理，原告自不得再依民法第227條之2第1項及民法第
    442 條規定聲請法院調整租金。又查，最高法院70年台上字
    第3194號、80年台上字第10號判決亦認兩造既已約定租金隨
    土地價值之昇降而機動調整或依固定比率計算，無從再依民
    法第442條規定聲請法院予以調整之理等語，資為抗辯，並
    聲明：原告之訴駁回。
三、經本院與兩造整理本件不爭執與爭執事項如下（見本院卷第
    264頁背面）：
（一）兩造不爭執事項：
  １、兩造於67年間簽訂「土地租賃契約書」，原告將系爭土地
      出租予被告，原租約之租期為2年，但因租約期限屆滿後
      ，被告仍繼續使用系爭土地，依法視為不定期租賃契約。
  ２、原告於93年2月2日以北仁財字第18號函表示因台北市重新
      規定地價，故關於原告出租基地租金之計算標準，按新地
      價年息2％計收。
  ３、原告於93年8月5日以北仁財字第124號函告知承租人，自
      93年7月1日起，關於原告出租基地租金之計算標準，按新
      地價年息3％計收。
  ４、原告指派證人己○○、被告及其他承租人代理人即臺北市
      土地承租人權益維護協會理事長庚○、賴士葆國會辦公室
      主任甲○○，於95年6月7日參與賴士葆國會辦公室召開臺
      北市土地承租人權益維護協會與被告間關於本件及其他承
      租人租金調整會議。
（二）爭執事項：原告可否依情事變更原則調整租金？
四、得心證之理由：
（一）原告主張係為配合台北市重新規定地價，故於83年7月、
      86年7月、89年7月，以及93年函知全體承租戶需依據新定
      之公告地價計算租金，該通知僅為事實通知，非重新成立
      租約之新要約等語，並有83年、86年、89年通知在卷可稽
      （見本院卷第283至285頁），經核歷次發函通知之內容，
      皆為「本市重新規定地價，業於００年００月００日公告
      在案，有關本院出租基地租金之計算標準，仍按新地價年
      息百分之2計收」等情，應僅屬原告通知包含被告在內之
      承租人，該年度地價業已調整，請承租人依調整後之新地
      價，重新計算按申報地價年息2％計算每月租金。是故，
      上開歷次通知應為原告遇臺北市政府調整公告地價時，援
      例寄發之事實通知，非為與被告等承租人訂定新租約，而
      發出之意思表示，從而原告主張係援例通知全體承租戶有
      關政府調整公告地價，並請承租人按比率給付租金等情，
      堪予採信，被告抗辯業已就系爭租約之租金，以系爭土地
      申報地價年息2％計算標準，與原告達成意思表示之合致
      云云，應屬無據。
（二）惟查，兩造對於原告指派己○○、被告及其他承租人代理
      人庚○曾於95年6月7日參與賴士葆國會辦公室召開臺北市
      土地承租人權益維護協會與被告間關於本件及其他承租人
      租金調整會議一事並不爭執，已如前述，雖原告辯稱系爭
      協調會議並未達成「自96年1月起租金調整為按申報地價
      年息2.5％計算」之共識，且己○○並無授權云云，然證
      人即賴士葆國會辦公室主任甲○○於本院審理中證稱：95
      年4、5、6月間召開協調會都是己○○代表原告出席，未
      獲得己○○並無授權之訊息，且有發函請原告指派具有決
      策能力者參加，當天會議開始前，也有先確認與會人員是
      否具決策能力，故經己○○代表原告與土地承租人權益協
      會所協調結果，足以做成結論，以往不能做成結論都是己
      ○○說要回去詢問，但這次達成協議己○○並未表示要回
      去詢問，己○○也同意會議紀錄結論，雙方有多點結論，
      內容如95年6月7日函文（見本院卷第215頁）所示，事後
      有傳真給原告，一般如果任一方有意見都會來函表示，但
      本次傳真後並未收到任一方的回函等語（見本院卷第205
      頁背面至207頁），另證人庚○亦證稱：上開協調會原告
      派己○○參加，賴士葆委員最後有問大家對結論有無意見
      ，己○○說需要三分鐘打電話回去問原告董事長可不可以
      ，之後有說董事長同意等語明確（見本院卷第207頁背面
      ），證人己○○於審理中亦證稱：係原告之股長，負責土
      地租賃業務，有參與95年6月7日之協調會，因院內會輪流
      指派人員參加等語，並有立法委員賴士葆國會辦公室95年
      6月7日函在卷可稽，其上關於會議紀錄結論第4點已註明
      「民國96年1月起，租金調整為按申報地價年息2.5％計算
      」，足認原告確實指派並授權證人己○○與會，並與承租
      人包括被告之代理人即庚○對租金調整一事，達成自96年
      1月起按申報地價年息2.5％計算之合意，原告自應受其拘
      束。至證人己○○雖另證稱：當天並未打電話給董事長，
      對方有提出結論，並提出手寫文件要伊簽署，伊沒有簽，
      表示會把意見帶回去，因為沒有被授權，只是被派去參加
      會議，原告並未同意這些結論云云，然經原告詢問系爭95
      年6月7日協調會後，原告有無撤回租金調整之相關訴訟時
      ，證人己○○則證稱：「沒有」等語（見本院卷第210 頁
      ），惟原告確於本件協調會後，於95年11月22日撤回另案
      對於證人庚○關於調整租金之訴訟，有民事撤回起訴狀（
      見本院卷第258、259頁）附卷可參，原告對此撤回起訴狀
      之真實性亦不爭執，足見證人己○○上開所言已與現狀不
      符，爰審酌證人己○○現仍在原告內部任職，與原告關係
      匪淺，上開證述未經原告授權，協調會亦未達成結論云云
      ，顯係迴護之詞，不足採信。
（三）兩造間既於95年6月7日對租金調整部分達成自96年1月起
      按申報地價年息2.5％計算之合意，應認原告於申報地價
      調整後，已考量基地之位置、工商業繁榮程度、被告利用
      基地之經濟價值及所受利益、與鄰地租金比較等因素，認
      如依據調整後之申報地價按年息2.5％比例計算後，對系
      爭土地價值而言，並無租金過低之情事，原告既未能向本
      院陳明系爭土地於96年1月後至96年10月止又有何價值昇
      降情事，其以情事變更為由訴請本院調整租金即屬無據。
（四）退萬步言，縱認原告主張上開協調會議並未達成租金自96
      年1月起按申報地價年息2.5％計算之合意，本件租金是否
      有增、減必要，仍應按兩造間原有之67年6月29日土地租
      賃契約書內容為斷等情為實，惟按契約成立後，情事變更
      ，非當時所得預料，而依其原有效果顯失公平者，當事人
      得聲請法院增、減其給付或變更其他原有之效果，民法第
      227條之2第1項固有明文，然同法第442條規定：「租賃物
      為不動產者，因其價值之昇降，當事人得聲請法院增減其
      租金。但其租賃定有期限者，不在此限」，乃有關情事變
      更原則態樣之一，是若因土地價值昇降而認有調整租金之
      必要者，自應優先適用民法第442條之特別規定，除非於
      上開情形以外，另有其他之情事變更，非契約成立當時所
      得預料，而依其原有效果顯失公平者，當事人始得依民法
      第227條之2第1項聲請法院增減其租金。又按租賃契約當
      事人，如已約定租金隨土地價值之昇降而機動調整，自無
      再依民法第442條規定，聲請法院予以調整之理；未定期
      限之不動產租賃，如契約當事人約定租金係按租賃標的不
      動產價值之固定比率計算，則所約定之租金係隨不動產價
      值之昇降而機動調整、契約當事人即無再依民法第442條
      規定聲請法院調整租金之必要。如當事人對於租賃標的不
      動產價值昇降幅度有所爭執，或不願按機動調整之租金額
      援受租金發生爭執者，亦僅得提起確認之訴或給付之訴，
      以求救濟，仍不得請求法院增減其租金（最高法院84年臺
      上字第2544號判決、最高法院80年臺上字第10號判決可參
      ）。經查，兩造間67年6月29日簽訂之土地租賃契約書第5
      條約定：「租賃期間中甲（指原告）認為必要時或經濟變
      動時可得隨時調整租金，而乙（指被告）不得異議」，有
      該租賃契約書附卷可憑（見本院96年度北調字第1015號卷
      第10頁），本件原告既認兩造間原有之租賃契約仍繼續有
      效，且主張係因土地價值大幅增高始訴請本院調整租金，
      自應適用民法第442條規定，惟兩造間契約已訂明原告有
      權依經濟變動而調整租金，換言之，租金本得隨土地價值
      之昇降而機動調整，依前揭裁判意旨，如當事人對於不動
      產價值昇降幅度有所爭執，或對於機動調整之租金額發生
      爭執者，僅得提起確認之訴或給付之訴，以求救濟，仍不
      得依民法第442條規定請求法院增加租金，本院自無由為
      調整租金之形成判決。
五、綜上所述，原告既於95年6月7日與被告達成租金自96年1月
    起按調整後之申報地價年息2.5％計算租金，而系爭土地自
    斯時起迄原告訴請調整租金時止，復未有價值上升之情事，
    原告訴請本院調升為按申報地價年息5％計算每月租金，即
    屬無據。縱認原告主張兩造並未於95年6月7日達成上開調整
    租金共識等情為實，然兩造間原有土地租賃契約書第5條既
    已賦予原告得隨土地價值之昇降而機動調整租金之權，自不
    得依民法第442條訴請本院為調整租金之判決，原告主張為
    無理由，應予駁回。
六、本件事證已臻明確，兩造其餘攻擊防禦方法及舉證，核與判
    決結果無影響，爰不再一一論列，併予敘明。
七、據上論結，本件原告之訴為無理由，依民事訴訟法第78條，
    判決如主文。
中    華    民    國    97    年    11    月   28    日
                 民事第三庭    法  官  孫正華
以上正本係照原本作成。
如對本判決上訴，須於判決送達後20日內向本院提出上訴狀
中    華    民    國    97    年    11   月    28    日
                                 書記官 林秀娥


司法院資訊處製作；財團法人民間司法改革基金會備份。
